最高法院刑事判決　　　　　　　　　　　　　　　　九十一年度台上字第八九二號
　　上　訴　人
　　即 自訴 人　丁林生
　　被　　　告　甲○○
　　選任辯護人　彭上華律師
右上訴人因自訴被告業務過失致人於死案件，不服台灣高等法院中華民國九十年八月
二十九日第二審更審判決（九十年度重上更(三)字第五四號，自訴案號：台灣台北地方
法院八十四年度自字第一二六三號），提起上訴，本院判決如左：
    主  文
上訴駁回。
    理  由
按刑事訴訟法第三百七十七條規定，上訴於第三審法院，非以判決違背法令為理由，
不得為之。是提起第三審上訴，應以原判決違背法令為理由，係屬法定要件。如果上
訴理由狀並未依據卷內訴訟資料，具體指摘原判決不適用何種法則或如何適用不當，
或所指摘原判決違法情事，顯與法律規定得為第三審上訴理由之違法情形，不相適合
時，均應認其上訴為違背法律上之程式，予以駁回。本件上訴意旨略稱：(一)、原判決
理由謂：被告甲○○於（事發當日）上午十一時五分發現病患丁廷福手摸著脖子，表
情不舒服有異狀，……急救時間自上午十一時五分展開，至中午十二時十五分急救無
效，業經被告供明，及證人黃玉美、蘇素幸、趙作楫證述甚詳，並有治療紀錄、護理
紀錄各一份在卷可憑等語。但卷查黃玉美、蘇素幸、趙作楫等之供述均未見其證稱被
告於上午十一時五分即已發現丁廷福有不適之異狀之事實存在，有證據上理由矛盾之
違法。又護理紀錄依其筆跡，均係被告自行填載製作，其內容本不可採；治療紀錄上
筆跡不同，其中一次無法看出何人所寫，證據力薄弱，且依護理紀錄之記載，被告於
十一時五分發現丁廷福有欲嘔情形，先請病房小姐一起協助處理後，方才呼叫急救小
組施以ＣＰＲ，故急救小組施以ＣＰＲ之時間應晚於被告發現之時間，然治療紀錄上
記載：「ＣＰＲ……十一：○五ＡＭ」，二者顯有矛盾。原判決併採此二份矛盾之資
料作為判決資料，有判決理由矛盾之違法。(二)、原判決一方面認被告須餵食病人，一
方面又認被告無為丁廷福餵食之義務。又被告於原審供稱：「（午餐）規定是十一時
以前，但通常都有提早，那天我確定也是提早。」等語。而原判決理由則記載，被告
自陳午餐時間為上午十一時開始云云，顯有判決理由矛盾之違法。(三)、原判決對於本
院前發回更審意旨所指摘之事項未詳予調查說明，有調查未盡及理由不備之違法。(四)
、原判決認丁廷福氣管中梗塞之食物屬於碎片，違背經驗法則。且對朱敏如證稱：丁
廷福氣管吸出之食物確實有小骨頭、青菜、飯等物，未詳予審究，有判決不備理由之
違法等語。
惟查本件原判決以上訴人丁林生於第一審自訴意旨略以：被告甲○○係台北市○○路
○段七十一巷一號宏恩綜合醫院（下稱宏恩醫院）護理長，上訴人之父丁廷福於民國
八十三年四月間因中風半身不遂，嗣送到該醫院附設安養中心接受復健及生活照顧，
詎於八十四年四月五日午餐時間，當時被告為值班護理長，與黃玉美、蘇素幸（均已
判決無罪確定）等看護人員，在明知半身不遂病人丁廷福肢體活動不靈，全身配合動
作不便，吞嚥相當困難，如放任其獨自用膳，又未隨時在旁注意照顧，必然可能因食
物梗塞，在欠缺自救及時呼救能力情況下，容易造成窒息而導致不幸結果等情，被告
應注意能注意卻不注意，既未協助照顧丁廷福進食，復未隨時注意丁廷福有無食物梗
塞情形，致丁廷福因食物梗塞食道及氣管，而無人聞問，嗣被發覺有異，召來宏恩醫
院值班醫師尤玉玲以吸痰用真空吸管分別從喉嚨及氣管中抽吸出飯粒、菜餚及軟骨等
食物後，於同日下午十二時十五分終因窒息多時急救無效死亡，因認被告涉犯刑法第
二百七十六條第二項之業務過失致人於死罪嫌。係以上訴人之指訴及卷附宏恩醫院所
開立之丁廷福死亡證明書為其論據。然訊據被告矢口否認對於丁廷福之死亡有何過失
行為，辯稱：當時伊為值班護理長，丁廷福中風，行動不便，但意識清醒，經醫師許
可自行進食已八個月之久，營養組送來食物，伊粗看一下，將餐具、餐桌放好，床搖
高，讓其以坐姿方式進食。丁廷福的食物比平常病人的較碎，若有看到不消化之物時
，會去處理，但不可能將菜翻開來看，伊是相信營養組，他們給病人吃什麼，伊就給
什麼。當日為十一時用餐，十一時五分伊即發現丁廷福有異狀，立即壓其胃部加以處
埋並通知急救小組來，另以電話通知家屬，並未遲延急救。伊是第一個發現丁廷福異
狀的人，雖丁廷福係分配在伊負責區域，但伊同時要照顧包括丁廷福在內共十一位病
患，同時進食，丁廷福及其他二人可以自行進食，有些病患要伊餵食，伊一定要來回
巡視，不可能從頭到尾看丁廷福一人進食等語。經查被告係宏恩醫院護理長，負責該
院六○八至六一七病房，丁廷福住於六○八號房，為被告負責照料之病人，以及丁廷
福於前開時、地因呼吸道阻塞致呼吸衰竭死亡等情，為被告所不否認，並有第一審法
院之勘驗筆錄、宏恩醫院六樓平面圖及前揭死亡證明書可按。茲應審究者，厥為丁廷
福之死亡被告是否有過失責任。按丁廷福係自八十三年七月六日住進宏恩醫院，原係
以鼻管餵食，嗣於同年七月二十四日起依醫囑自行進食，為上訴人所不否認，並經證
人即上訴人之母朱敏如、宏恩醫院人員趙作楫、王阿其、陳秀隆於第一審審理中證述
無訛，復有卷附之丁廷福護理紀錄影本可參。丁廷福既係依醫囑自行進食，自八十三
年七月二十四日起至八十四年四月五日死亡止，已長達八個月之久，且依該護理紀錄
於八十四年四月五日亦記載該日早餐吃完，進食情況良好，足見其間並無發生導致丁
廷福無法自行進食之情事，被告要無為丁廷福餵食之義務，自不能因丁廷福自行進食
，即謂被告有違背其業務上應注意之義務。次查依卷附宏恩醫院護理長工作職掌表之
規定，護理人員僅在於看護病人，並無為病人決定食物內容之權。證人即宏恩醫院營
養師主任徐聆恩於原審證稱：「（八十四年四月五日菜單是你提出的？）是的，是由
醫師指定，是吃流質或半流質的，再由幾位營養師研究開出菜單。」「菜單是二、三
個月循環一次，當天的菜出來後還會由營養師檢查。」「（依當天的菜單有否可能產
生肉骨的現象？）那天午餐是魚片麵，不帶骨頭的魚排，『人仁』是紅蘿蔔的簡稱，
這些都沒有骨頭的成分，不可能有骨頭，而且這份菜單已經用了很久，從未發生問題
。」等語（原審法院重上更(三)卷第五十二頁）。丁廷福之食物既係遵醫師之指示，由
營養師調配，於出來後還會由營養師檢查，則當天食物之內容如何？已非被告之權責
所在，亦不能因丁廷福當天食用該食物發生食物梗塞食道及氣管死亡，而認被告有過
失責任。又被告當時之責任區自六○八至六一七病房，共照顧十一位病患，六○八Ａ
之丁廷福及其同房六○八Ｂ病患、六一二Ａ病患計三位均係自行進食，六一○Ａ、六
一二Ｂ之二位病患係餵食，六○九、六一○Ｂ、六一一、六一五、六一六、六一七之
病患六位係胃灌，有前述勘驗筆錄及住院病人名單影本可按。被告照顧之病人達十一
人之多，胃灌者六位，餵食者二位，其中六一二Ｂ病患且由被告餵食，已據被告陳明
，並經陳秀隆證實，而被告又非丁廷福之專屬看護，於此情形，如要求被告於丁廷福
進食時，從頭至尾守在其身邊觀察其進食之情形，實屬苛求而不可能。是被告當時如
已對丁廷福等以往自行進食情形良好之病患，隨時注意其進食情形是否正常，遇有異
狀發生，可及時處理，予以必要之救助，即屬善盡其職責。查被告於當日上午十一時
五分發現丁廷福手摸著脖子，表情不舒服有異狀，立即壓其胃部，並請其他二位護士
黃玉美、蘇素幸前來協助，予以異物梗塞法之處理，以手指挖除丁廷福口中異物，同
時以抽吸器抽吸出少量食物殘渣，並隨即呼叫急救小組施以ＣＰＲ（心肺復甦術），
急救之時間自上午十一時五分展開，至中午十二時十五分急救無效，業經被告供明，
及證人黃玉美、蘇素幸、趙作楫證述綦詳，並有治療紀錄、護理紀錄各一份在卷可憑
（第一審卷第七十七頁、第九十四頁）。被告自陳午餐時間為上午十一時開始，觀之
丁廷福過去之護理紀錄，護士數次於上午十一時記載「午餐ＰＴ（病人）進食情況佳
」，一次於十二時如此記載（第一審卷第九十頁），可得知丁廷福於宏恩醫院午餐時
間一般約在上午十一時。衡諸被告照顧病患人數有十一位，各病房之分布狀況及其須
同時來回巡視兼顧十一位病患之進食情形，其於午餐開始五分鐘即發現丁廷福有不適
之異狀，立即急救，難謂有何遲延。上訴人之代理人於原審法院前審謂當日上訴人之
子（丁大鋮）剛好到醫院去時發現而找人，不是醫護人員發現的云云。然上訴人於第
一審及原審法院更一審前均未曾如此陳述，且證人黃玉美、蘇素幸、趙作楫均無人證
述有丁大鋮在場或發現丁廷福異狀之情事；上訴人之母朱敏如（按：其於八十四年四
月五日上午十一時四十分聞訊趕到醫院）亦未曾述及有丁大鋮先到醫院發現病患丁廷
福異狀，則上訴人代理人之上開陳述，既乏證據以資證明，且與事實不符，不足採信
。上訴人於原審法院前審另謂：伊父親在喉嚨中有十幾片肉，不可能短時間會變如此
云云。惟上訴人亦無法證明丁廷福究係梗塞多久，何況上訴人及被告均稱食物為半流
質較碎，則丁廷福吞嚥一口食物極可能不只十幾片碎片。是難謂被告有何違反護理人
員之應注意義務，未及時發現丁廷福梗塞和未及時採取適當之急救措施，雖丁廷福終
因急救無效而死亡，然此結果既無可歸責於被告之原因，自無過失責任可言。上訴人
另謂丁廷福呼吸道所抽吸出為十二至十五片不能消化及吞嚥困難之肉骨及食物，分別
有九公分長、七公分長、五公分長，並非剁碎、細碎之半流質食物，被告打開餐蓋發
現，未加制止，有所過失云云。查本件病歷英文記載：「Endo-tracheal Intubation
↓ several pieces (12-15pieces) of undigestedmeat particle & food particle
extracted with difficulty（9cm, 7cm , 5cm long food particle with  several
small pieces of material）」，係指以氣管插管取出未消化之肉碎片及食物碎片 (
meat particle & food particle ）十二至十五片，為九公分長、七公分長、五公分
長的食物碎片 (food particle ）及一些小碎片，惟並無「肉骨」之記載。參酌徐聆
恩上開證言，當天中午丁廷福之食物沒有骨頭之成分等情，上訴人謂有肉骨碎片云云
，尚有誤會。再依上開病歷記載，可知梗塞之食物屬於碎片，並非完全未經剁碎處理
之大塊或小片，否則焉有可能進入氣管中，且食物之調配及檢查係營養師依醫師之指
定為之，並非被告之權責，有如前述，是被告為丁廷福打開餐盒後，以目視查看認為
符合切碎之半流質食物，亦難認有疏失。至證人陳秀隆於原審法院重上更(三)審中證稱
：「送飯通常是十一點左右，當天是星期天，所以有提早。醫院沒有規定要幾點送，
我都是在十一點左右，只要餐車準備好，我就送過去。我送飯沒有順序，照著拿到的
餐盒上的床號就先送那個床號，全部送完後約二、三十分鐘就去收盤子。」「（通常
收盤子的時間要多久？）我沒有注意到，有的病人在我去收時尚未吃完，還要去一次
，通常我的工作要在十二時左右才能做完。」等語。參酌其以往之證言及卷內之資料
，既無法證明被告所供於當日上午十一時五分即發現丁廷福有異狀而施以急救之說為
不實，亦不得採為被告不利之證明。此外又查無確切證據證明被告有自訴意旨所指之
業務過失致人於死之犯行，因而維持第一審諭知被告無罪之判決，駁回上訴人在第二
審之上訴。已詳予說明其證據之取捨及論斷之基礎，所為論述，均有卷存資料可資覆
按，從形式上觀察並無所謂違背法令之情形。卷查被告係於案發當日上午十一時五分
發現丁廷福手摸著脖子，表情不舒服有異狀，立即壓其胃部，並請黃玉美、蘇素幸協
助，予以異物梗塞法之處理，並呼叫急救小組施以ＣＰＲ，急救之時間自上午十一時
五分展開，至中午十二時十五分急救無效，業據被告供明，並有治療紀錄、護理紀錄
可稽。證人黃玉美、蘇素幸，趙作楫等雖未證稱被告是於何時發現丁廷福有異狀，但
黃玉美於第一審證稱：「當天發生情況時，我們都有及時搶救。」「案發我已協助處
理」。於原審供稱：「甲○○發現時有跟我們說，我與蘇素幸有跑去看，過去看時覺
得他眼神不對，像缺氧。」「當時丁先生家屬都沒人在，而周有立即叫醫生及救護小
組來」；蘇素幸於第一審供稱：「案發時醫院急救小組有趕快過去急救，並未見遲延
急救」，趙作楫於第一審證稱：「我去時他（丁廷福）呼吸心跳已不行了，正在急救
中，另一醫生尤玉玲正實施急救，當時因有食物在氣管中，我到時已將食物抽出來，
我去時大約事發五到十分鐘，我先接到呼叫器，我去時他已沒呼吸及血壓」各等語（
第一審卷第二十九頁背面、四十九背面、九十七頁，原審法院上更(二)卷第九十二頁）
。原判決採信彼等之證言佐證被告上開有關其發現丁廷福有異狀後施以急救過程部分
之供述非虛，難謂有證據上理由矛盾。原判決已說明丁廷福遵醫囑自行進食達八個月
之久，並無不能獨立進食之情事，因認被告對其並無餵食之義務，以及被告自陳當天
中午須餵食六一二Ｂ病患，按諸六一二Ｂ之病患係餵食者，如無家屬在場，被告予以
協助餵食，自有其必要，二者之情況不同，其間難認有矛盾之處。又證人陳秀隆已於
第一審及原審到庭作證，然其證言並不足以證明被告所供其於案發當天上午十一時五
分即發現丁廷福有異狀而施以急救之說不實，原判決已詳予調查說明，不容任意指為
調查未盡。按認定不利於被告之事實，須依積極證據，苟積極證據不足為不利於被告
事實之認定時，即應為有利於被告之認定，更不必有何有利之證據。原判決已綜合上
訴人之指訴及卷內調查所得相關資料，說明查無積極證據證明被告有自訴意旨所指之
業務過失致人於死之犯行，因而維持第一審諭知被告無罪之判決，難謂與證據法則有
違背。其餘上訴意旨，徒憑己意，或就原判決已調查說明之事項，或就原審證據取捨
及判斷證據證明力之職權行使，漫指其違法，難認係依據卷內資料執為指摘之合法上
訴理由。本件上訴為違背法律上之程式，應予駁回。
據上論結，應依刑事訴訟法第三百九十五條前段，判決如主文。
中      華      民      國    九十一    年      二      月    二十一    日
                              最高法院刑事第四庭
                                  審判長法官  董  明  霈
                                        法官  林  茂  雄
                                        法官  王  居  財
                                        法官  張  祺  祥
                                        法官  呂  丹  玉
      右正本證明與原本無異
                                              書  記  官
中      華      民      國    九十一    年      二      月    二十七    日
